最高法院刑事判決　　　　　　一○○年度台上字第一三○七號
上　訴　人　00000000A.
選任辯護人　楊華興律師（法律扶助律師）
上列上訴人因妨害性自主案件，不服台灣高等法院中華民國九十
八年九月二十九日第二審判決（九十八年度上訴字第一四二二號
，起訴案號：台灣台北地方法院檢察署九十四年度偵字第六八七
三號），提起上訴，本院判決如下：
    主  文
原判決撤銷，發回台灣高等法院。
    理  由
本件原判決認定上訴人 00000000A（姓名、年齡及住居所，均詳
卷）為Ａ女（警詢代號00000000，民國○○○年出生，姓名詳卷
）之生父。詎不知保護，猶於九十四年一月初至同年月十三日前
某日，即Ａ女未滿五歲時，基於猥褻Ａ女身體之犯意，在台北市
○○區○○路住處（確實地址詳卷），不顧Ａ女之反對，違反Ａ
女之意願，利用與Ａ女單獨在家之際，以手指撫摸Ａ女生殖器外
陰部之方式猥褻Ａ女之身體。嗣因時任世界展望基金會之社工陳
○○受台北市政府社會局家庭暴力暨性侵害防治中心委託輔導Ａ
女（Ａ女因原生家庭有暴力傾向，自九十三年中起為台北市家暴
性侵防治中心輔導個案），於九十四年一月十三日訪視Ａ女時經
Ａ女告知此事，而輾轉報警查獲等情，因而撤銷第一審之科刑判
決，經比較修正前、後刑法之規定後，適用行為時即修正前刑法
，改判論處上訴人對未滿十四歲之女子犯強制猥褻罪刑，固非無
見。惟按(一)、證人以聞自他人（即原始證人）在審判外之陳述作
為內容之陳述，因非陳述其親自聞見或經歷之事實，而屬傳聞之
詞，即無從藉由被告與其對質及對其詰問，以擔保其陳述內容之
真實性，如以之作為不利被告之證據，即侵害被告憲法上之對質
詰問權，除法律另有規定外，應認不具證據能力。經查證人陳○
○係輔導Ａ女之社工人員，其於法院詰問時，轉述Ａ女於其輔導
中之陳述稱：「……Ａ女在被問的過程中，她比較多陳述的是她
的身體被接觸跟她爸爸比較有關，當時Ａ女口語表達能力也欠佳
，我們也不能引導她說，必須要跟著她的話問，所以就用畫圖的
方式請她畫，所以她就畫了這張圖。」、「（你是第一次問她，
她就跟你陳述並畫圖，還是你問了很多次她才講出來？）問了一
次就說了，……，我是問她爸爸有說那些話，我想從她這邊知道
一些事，可以幫助她，她想了一想說好像有，我就再進一步問她
，哥哥對你做什麼，有沒有其他人也對你這樣做，她就說爸爸，
她就不講哥哥了，就直接跳到講爸爸，因為她的口語表達不好，
我就問他到底是什麼地方，而且我想Ａ女會不會年紀小不懂得身
體的部位，我有請她先畫一張身體，她就畫偵查卷第74頁圖，她
先畫壹個圓形，我問她這是什麼，她說這是自己的身體，接著她
就畫眼睛、手、腳，把她自己先畫出來，我就問她說爸爸摸你那
裡，她在就身體的底部註記壹個半圓，我問她這是什麼，她說這
是尿尿的地方，……，接著我問她，什麼樣的情況爸爸會摸你這
裡，這時候Ａ女好像有警覺，講話速度變慢，大致上的陳述是爸
爸對她做這些事情，房間的門、窗戶、燈都會關著，會碰她下面
的地方。」、「她（Ａ女）沒有辦法具體陳述幾次，但她有提到
很多次，關於時間方面，她有提到比較多是在晚上。」、「（關
於Ａ女被爸爸摸的時間，她有沒有提到是她幾歲的事情？）她沒
有辦法具體陳述」等語（見原判決第四頁(二)以下）。有關Ａ女於
陳○○訪談中之回應，似非全部均屬於陳○○就本件妨害性自主
案件實際體驗之客觀事實而陳述，而係部分傳聞自Ａ女後而為證
述；Ａ女復未經上訴人或其辯護人詰問；實難以擔保陳○○之傳
述是否與事實相符。乃原判決卻謂陳○○所轉述Ａ女之談話內容
，均係就自己親自見聞、經歷而作證，並非傳聞證據云云（見原
判決第八頁倒數第七頁以下），進而作為論罪之依據，自有違誤
。
(二)、刑事訴訟法第一百五十九條之四第三款所稱「除前二款之情
形外，其他於可信之特別情況下所製作之文書」，係指與公務員
職務上製作之文書或從事業務之人業務上製作之業務文件具有同
等程度可信性之文書，例如官方（政府）公報、統計表、體育紀
錄、學術論文、家（族）譜、商業調查報告、商品行情表、曆書
等而言。亦即該款所指之文書，或須具有如業務文書係於通常業
務過程不間斷、有規律所做成之特性；或屬做成之人，係基於職
務所為，因與其責任、信譽攸關，常處於可受公開檢查之狀態，
而有較高之正確性。原判決就Ａ女於九十四年一月十三日所繪之
圖（見偵卷第七四頁），略以：「……惟依證人陳○○於原審所
證，該圖係其於九十三（年）底、九十四年初時在Ａ女所就讀之
幼稚園訪視Ａ女詢問其受性侵害一事時（……），Ａ女先主動口
述其被父親撫摸身體，惟因其年幼，口語表達及陳述能力有限，
故經由證人陳○○之引導，Ａ女即就其受被告（上訴人）性侵害
之過程相關之身體部位當場以繪圖表示之（……）。是該繪圖之
內容雖亦係Ａ女於審判外所為，惟並非書面陳述，乃文書證據之
一種，應依刑事訴訟法第一百五十九條之四規定而定其證據能力
。而如前述，……，認為有特別可信之狀況，依刑事訴訟法第一
百五十九條之四第三款規定，有證據能力，得為本案證據」等語
（見原判決第二頁一、(五)至第三頁）。依原判決之說明，Ａ女所
繪之圖，似係Ａ女於陳○○針對本案為訪視時，在陳○○之引導
下所繪成。果如此，似非於不間斷、規律性情形下所做成，亦無
如公務員職務上製作之文書具有正確性之特質。原判決逕認係屬
刑事訴訟法第一百五十九條之四第三款之文書，進而作為判斷之
依據，亦有可議。(三)、被害人之陳述如無瑕疵，且就其他方面調
查又與事實相符，固足採為科刑之基礎，倘其陳述尚有瑕疵，則
在未究明前，遽採為論罪科刑之根據，即難認為適法。所謂無瑕
疵，係指被害人所為不利被告之陳述，與社會上之一般生活經驗
或卷附其他客觀事證並無矛盾而言。至所謂就其他方面調查認與
事實相符，非僅以所援用之旁證足以證明被害結果為已足，尤須
綜合一切積極佐證，除認定被告確有加害行為之外，在推理上無
從另為其他合理原因之假設而言。原判決謂：「本件強制猥褻行
為，除證人Ａ女之指述外，無其他人證、物證可佐，乃事理之當
然。雖證人Ａ女前後指訴尚非全無瑕疵可指，惟本院以為證人Ａ
女證言的瑕疵，是符合其年齡的表現，且其因受創傷而有選擇逃
避回憶該事件的情形，故其就片斷的記憶會有部分陳述不一致的
瑕疵，並不影響證人Ａ女證言之真實性及可信性」等語（見原判
決第八頁(六)）。似認Ａ女之陳述確有瑕疵。原判決雖已敘明Ａ女
之瑕疵如何不違常情之理由，然不論Ａ女之陳述有無瑕疵，若無
其他證據足以擔保Ａ女所述與事實相符，得否僅憑Ａ女之證述，
率為有罪之論據，已非無疑。且Ａ女於少年法庭訊問時稱：「（
爸爸會不會幫你洗澡？）沒有」、「（爸爸有沒有幫你洗屁股？
）沒有」（見九十四年護字第六號影印卷內九十四年一月二十六
日筆錄）；其後於檢察官訊問時卻稱：「（妳與爸爸住在一起時
，是爸爸幫妳洗澡？）對的，爸爸也會買飲料給我喝」（見偵卷
第八二頁）。甚至於檢察官同日訊問時，就相同之問題，前後所
述亦有不同，如下列之連續問答：「（晚上睡覺時，爸爸有無摸
妳尿尿的地方？）（搖頭）沒有」、「（尿尿的地方別人可以隨
便摸？）不可以」、「（妳以前不是有說過爸爸有摸妳尿尿的地
方？）沒有」、「（爸爸有無摸妳尿尿的地方？）有」、「（不
可以騙檢察官叔叔，到底爸爸有無摸妳尿尿的地方？）有的（點
頭）」等語（見偵卷第八三頁）。Ａ女於前開陳述時，或未滿五
歲，或僅五歲有餘，受限語言或表達能力，所述難免不一，自應
就其他方面調查是否確與事實相符。原判決未予釐清，逕為判決
，尚嫌率斷。再者，原判決援引之台北市立聯合醫院○○院區就
Ａ女之精神狀態所為之鑑定，明確記載：「（受虐事實之陳述與
分析）○童（即Ａ女，下同）對受虐事件之陳述，相當有限，僅
能說父親摸他尿尿的地方，次數的陳述相當不一致，……，時間
與地點○童則迴避回答，似乎多與洗澡有關，是否發生在其他的
時間或地點，則困難澄清，……，另外○童自發的陳述到在父親
家洗澡，是穿內褲，可以帶蛙鏡按到水裡玩水，很好玩，所以困
難澄清目前懷疑可能為虐待的事件與兒童洗澡時的遊戲活動之間
的關聯，是獨立或相關的事件？或者是同時發生？在伴隨生活照
顧的活動裡，仍然發生了帶有性意圖的行為？由於困難追溯○童
過去生活個個面向更詳細的狀況，所以臨床上要判斷父親摸其尿
尿地方的行為，是照顧者對兒童清潔衛生的過程或者是遊戲經驗
的部分內容，還是帶有不尋常性意圖的行為，很難從兒童的陳述
，瞭解更詳細的細節，也難從整體評估的內容作釐清與判斷」（
見原判決第七頁第八行以下）。似認在臨床上要判斷上訴人摸Ａ
女尿尿地方之行為，係上訴人對Ａ女清潔衛生之過程，或係遊戲
經驗之部分內容，還是帶有不尋常性意圖之行為，很難從Ａ女之
陳述，瞭解更詳細之細節，亦難從整體評估之內容作釐清與判斷
。如果無訛，即係有利於上訴人之證據，原判決未敘明不可採之
理由，亦有判決理由不備之違法。又上訴人及其辯護人於第一審
即聲請傳喚Ａ女，迨本案上訴至第二審，仍無捨棄傳喚之表示，
原判決就此項聲請未明何以無傳喚必要之理由，亦欠允洽。以
上均為上訴意旨所指摘，應認原判決有撤銷發回更審之原因。
據上論結，應依刑事訴訟法第三百九十七條、第四百零一條，判
決如主文。
中    華    民    國  一○○  年    三    月   十七   日
                      最高法院刑事第三庭
                          審判長法官  陳  正  庸  
                                法官  林  秀  夫  
                                法官  林  瑞  斌  
                                法官  謝  靜  恒  
                                法官  沈  揚  仁  
本件正本證明與原本無異
                                      書  記  官  
中    華    民    國  一○○  年    三    月  二十三  日
                                                      m